最　高　行　政　法　院　判　決
　　　　　　　　　　　　　94年度判字第01305號
上　訴　人　財政部臺灣省中區國稅局
代　表　人　甲○○
被 上訴 人　乙○○
訴訟代理人　駱文淵
　　　　　　謝幸樹
上列當事人間因遺產稅事件，上訴人不服中華民國93年1月14日
臺中高等行政法院92年度訴字第2號判決，提起上訴。本院判決
如下：
    主  文
上訴駁回。
上訴審訴訟費用由上訴人負擔。
    理  由
壹、本件上訴人主張：查原判決既已就被上訴人主張被繼承人生
    前3年內3次自其帳戶內轉出購買或轉存配偶名下，計新臺幣
    （下同）86,000,000元為借貸關係，認定不得僅以其所提出
    被繼承人與其配偶間資金往來之銀行支出傳票、定期存單及
    存款憑條等，即認被上訴人此部分主張為真實，復將原處分
    （復查決定）撤銷，有行政訴訟法第243條第2項第6款判決
    理由矛盾之當然違背法令情事。又依行政訴訟法第189條第1
    項規定，原判決本應判斷事實之真偽，然其卻責由被上訴人
    應續行對此部分被繼承人與其配偶間之借貸及贈與關係，進
    一步提出資金流程以實其說，供上訴人審認再重為復查決定
    ，應屬行政訴訟法第243條第1項判決不適用法規或適用不當
    者之違背法令。至遺產扣除額中生存配偶依民法第1030條之
    1規定剩餘財產差額分配請求權部分，雖原據以計算之資料
    有誤應予重核，惟本件原核定課稅遺產淨額達461,770,293
    元，縱被上訴人請求之2筆金額65,000,000元及59,000,000
    元均予扣除，僅遺產淨額及應納稅額應予變更，所漏稅額並
    未變更，尚不影響原處罰鍰數額，原判決將原處罰鍰數額併
    予撤銷，亦有不合，爰請廢棄原判決，並將被上訴人在原審
    之訴關於被繼承人死亡前3年內之贈與財產及罰鍰部分駁回
    。
貳、被上訴人則以：本件原審於裁判時，已依論理及經驗法則判
    斷事實之真偽，並將判斷而得心證之理由，記明於判決，符
    合行政訴訟法第189條規定之要求。且原審基於職權調查之
    確定事實，而判決上訴人應予重核，此已涉及上訴人對於本
    件遺產總額及稅額之核定暨所處罰鍰，故認定原處分（復查
    決定）有違誤之處，而訴願決定予以維持，亦有未合，應均
    予撤銷，由上訴人重為適法之處分，此並無行政訴訟法第24
    3條第2項第6款判決理由矛盾之當然違背法令情事。況上訴
    人在上訴理由中自己肯認「遺產扣除額中生存配偶依民法第
    1030條之1規定剩餘財產差額分配請求權部分，．．．原據
    以計算之資料有誤應予重核」，卻未遵守稅捐法定主義與處
    罰法定主義之要求，故其上訴顯無理由，應予駁回等語，資
    為抗辯。
參、原審斟酌全辯論意旨及調查證據之結果，以：本件被繼承人
    生前3年內，分別在民國（下同）84年3月20日、11月17日及
    5月29日，3次自其帳戶內轉出購買或轉存配偶名下，計86,0
    00,000元，此為被上訴人所不爭，並有相關資金流程及證明
    在卷可稽，上訴人以此款項屬被繼承人對其配偶之贈與，依
    遺產及贈與稅法第15條第1項之規定，應併入本件遺產課稅
    。被上訴人如有不服，應提出具體事證，以資證明其中144,
    000,000元係被繼承人於死亡前3年單純無償贈與其配偶，並
    無借貸或其他法律關係，而被繼承人生前3年內3次自其帳戶
    內轉出購買或轉存配偶名下共86,000,000元為借貸關係，又
    被繼承人配偶於此期間3次返還被繼承人金額及孳生利息共
    計969,667元，均為償還此86,000,000元借款，而非先前被
    繼承人以其資金購買可轉讓定期存單轉讓予其配偶共計144,
    000,000元部分，不得僅提出被繼承人與其配偶間上開資金
    往來之銀行支出傳票、定期存單及存款憑條等，即認被上訴
    人此部分主張為真實，至被上訴人所引財政部72年3月1日臺
    財稅第31299號及67年8月11日臺財稅第35419號函釋意旨，
    係指父母以未成年子女名義存款或認股行為，事後由子女轉
    回存款或股票回復父母名義，與本件被上訴人主張借貸關係
    之情形並非相同，難為被上訴人有利之論據。再者，本件關
    於遺產扣除額其中生存配偶依民法第1030條之1規定剩餘財
    產差額分配請求權部分之計算應予重核，此涉及本件遺產總
    額及稅額之核定，由本院將原處分（復查決定）撤銷後，被
    上訴人應對此部分被繼承人與其配偶間之借貸及贈與關係，
    進一步提出資金流程以實其說，供上訴人審認再重為復查決
    定。另依中國醫藥大學附設醫院92年8月27日院歷字第92083
    185號函病情說明可知，被繼承人於87年1月4日至2月2日雖
    因重病住院，但並非神志不清致無法處理事務，則其於該期
    間內所被提領其存款37,446,298元部分，與遺產及贈與稅法
    施行細則第13條規定之要件不合，是上訴人將被上訴人此款
    項申報為存款項目，轉列為被繼承人生前3年內贈與，依同
    法第15條規定，併入遺產總額課稅，並無不合。再查，關於
    上訴人原核定列為被繼承人名下之華南銀行民族路分行一般
    定期存款65,000,000元部分，上訴人稱係依該分行出具各類
    存款餘額查詢表所載為定期存款，而認與被繼承人贈與其配
    偶巫碧梧之可轉讓定期存單無涉，乃列入巫碧梧名下財產，
    俟經該分行來函表示該筆款項係屬巫碧梧之可轉讓定期存單
    餘額，則原核將之列為本件剩餘財產差額分配請求權計算基
    礎，即有未合，此部分上訴人應予重核。另上訴人於92年11
    月27日準備程序中關於巫碧梧名下之該行短期票券59,000,0
    00元為被繼承人所無償贈與之陳述，依行政訴訟法第134條
    規定，因當事人主張之事實，經他造自認者，在辯論主義下
    ，法院原不待當事人舉證，即可認其主張之事實為真正，惟
    行政訴訟法第133條就撤銷訴訟，採職權調查證據主義，自
    無承認拘束力之必要，是被上訴人主張此部分上訴人所自認
    事實，自有拘束上訴人之效力，應由上訴人重核配偶剩餘財
    產差額請求權金額做為遺產扣除額，亦屬無據。被上訴人對
    此主張該款項係由被繼承人無償贈與其配偶之事實，仍應提
    出相關資金流程佐證以實其說，方得於計算剩餘財產差額分
    配請求權時自配偶之財產總額中扣除，併予明。綜上所陳
    ，關於本件遺產之生存配偶剩餘財產差額分配請求權部分，
    有上開未合之情形，上訴人應予重核，而此涉及上訴人對於
    本件遺產總額及稅額之核定暨所處罰鍰數額，是原處分（復
    查決定）有違誤之處，訴願決定予維持，亦有未合，被上訴
    人訴請均予撤銷，為有理由，乃將其均予撤銷，由上訴人重
    為適法之處分。
肆、本院查，按「本法稱贈與，指財產所有人以自己之財產無償
    給予他人，經他人允受而生效力之行為。」、「被繼承人死
    亡前3年內贈與下列個人之財產，應於被繼承人死亡時，視
    為被繼承人之遺產，併入其遺產總額，依本法規定徵稅：一
    被繼承人之配偶。」，分別為被繼承人死亡時之遺產及贈與
    稅法第4條第2項及第15條第1款所明定。次按遺產及贈與稅
    法施行細則第13條規定：「被繼承人死亡前因重病無法處理
    事務期間舉債、出售財產或提領存款，而其繼承人對該項借
    款、價金或存款不能證明其用途者，該項借款、價金或存款
    ，仍應列入遺產課稅。」又遺產及贈與稅法第45條規定：「
    納稅義務人對依本法規定，應申報之遺產或贈與財產，已依
    本法規定申報而有漏報或短報情事者，應按所漏稅額處以1
    倍至2倍之罰鍰。」本件被繼承人賴維垣於87年2月3日死亡
    ，其繼承人之一巫碧梧（為被繼承人之配偶）於經核准延期
    之期限內辦理遺產稅申報，申報部分經被上訴人核定遺產總
    額為388,170,213元，惟另經被上訴人查獲有「第一商業銀
    行臺中分行（下稱第一銀行）定期存款80元」及「應計入遺
    產總額之被繼承人死亡前3年內贈與財產8,600,000元」等，
    合計86,000,080元漏未合併申報，乃核定遺產總額為474,17
    0,293元，應納稅額213,506,410元，並按所漏稅額處罰鍰4,
    300萬元。上訴人不服，就被繼承人死亡前3年內之贈與財產
    、民法第1030條之1生存配偶剩餘財產差額分配請求權及罰
    鍰等項目，申請復查及訴願結果，均未獲變更，乃提起本件
    行政訴訟。原判決意旨關於被繼承人死亡前3年內之贈與財
    產中之8,600,000元，涉有漏未申報，而被上訴人主張借貸
    關係乙節，認仍有待釐清；關於本件遺產之生存配偶剩餘財
    產差額分配請求權部分，上訴人自陳其計算資料有誤，應予
    重核；以上情事涉及本件遺產總額、應納稅額、漏稅額之核
    定暨按漏稅額所處罰鍰數額，乃將原處分（即復查決定）及
    訴願決定均撤銷，由上訴人重為適法之處分，其論述雖有未
    洽，尚不影響上訴人應受敗訴判決之結果。本件上訴仍應認
    為無理由，應予以駁回上訴。
據上論結，本件上訴為無理由，爰依行政訴訟法第255條第1項、
第98條第3項前段，判決如主文。
中    華    民    國    94    年    8     月  25      日
                  第一庭審判長法  官　葉　振　權
                              法  官  陳  秀  美
                              法  官　劉　鑫　楨
                              法  官　吳　明　鴻
                              法  官　梁  松  雄
以  上  正  本  證  明  與  原  本  無  異
中    華    民    國    94    年    8    月    26     日
　　　　　　　　　　　　　　　書記官　陳　盛　信